臺灣臺中地方法院刑事判決　　　　　　　　　　　　　九十一年度自字第七三七號
　　自　訴　人　甲○○
　　被　　　告　乙○○
右列被告因詐欺案件，經自訴人提起自訴，本院判決如左：
    主  文
乙○○無罪。
    理  由
一、自訴意旨略以：緣被告乙○○與自訴人甲○○原均任職五星級飲料店，被告乙○
    ○為總經理，詎被告乙○○基於意圖為自己不法所有之概括犯意，先於民國九十
    年三月十日在臺中市○○路○段三七一號五樓召集互助會，期間自九十年三月十
    日起至九十一年六月十日止，自訴人以同事之誼，不疑有他，使自訴人陷於錯誤
    ，參加一會，會員共十五人，每月開標一次，每會新臺幣（下同）一萬元。復於
    九十年七月間，被告以週轉困難向自訴人借款，並保證八月領薪時即會歸還，自
    訴人以被告平日以義氣自詡，不致欺騙婦女，使自訴人陷於錯誤，遂於九十年七
    月二日借予被告五萬元，復於同年七月三十一日再借予被告一萬元，惟並未書立
    借據。詎九十年八月間發薪時，被告薪水已遭扣光，自訴人不得已接受被告以借
    款代付會款之要求，惟九月間上開互助會即倒會，此時自訴人已付五萬元會款，
    其後被告一再花言巧語相騙保證與訴外人即董事長紀銀鎮結算利潤後即會返還欠
    款，紀某於九十年十二月三十一日即未再經營，九十一年二月底被告亦離職，且
    於離職前開會時表示保證會清清楚楚作一了結。嗣九十一年八月十四日自訴人發
    函請被告儘速處理，未料被告函覆竟推的乾乾淨淨，非但否認有向自訴人金錢借
    貸，連有憑有據的互助會簿也不承認，宣稱並無金錢糾葛，顯然被告於借款之初
    即存心不良，連續向自訴人詐騙款項計十一萬元，因認被告涉犯刑法第三百三十
    九條第一項詐欺取財罪嫌。
二、按犯罪事實應依證據認定之，無證據不得推定其犯罪事實。又不能證明被告犯罪
    者，應諭知無罪之判決，刑事訴訟法第一百五十四條、第三百零一條第一項分別
    定有明文。次按告訴人之告訴，係以使被告受刑事訴追為目的，是其陳述是否與
    事實相符，自應調查其他證據以資審認；又事實審法院對於證據之取捨，依法雖
    有自由判斷之權，然積極證據不足證明犯罪事實時，被告之抗辯或反證縱屬虛偽
  ，仍不能以此資為積極證據應予採信之理由，最高法院亦著有五十二年臺上字第
    一三００號及三十年上字第四八二號判例可資參照。復按刑法第三百三十九條第
    二項之詐欺得利罪，須行為人主觀上有為自己或第三人不法之所有，而客觀上係
    以詐術使人陷於錯誤為其構成要件。而所謂以詐術，則必須行為人確有施用詐術
    ，被詐欺人因其詐術陷於錯誤始足當之，若其並未施用詐術，或所用方法不能認
    為詐術，或不致使人陷於錯誤，即不構成該罪，最高法院四十六年台上字第二六
    ０號判例意旨可資參照。是以詐欺取財罪之構成要件，係行為人以詐術使人陷於
    錯誤而取得財物，如非基於詐欺，或非因對方陷於錯誤所致，縱有財物之交付，
    亦難以詐欺罪責相繩。且民事債務當事人間，若有未依債務本旨履行給付之情形
    ，在一般社會經驗而言，原因非一；其因不可歸責之事由無法給付，或因合法得
    對抗他造主張抗辯而拒絕給付，其至債之關係成立後，縱令是出於惡意不為履行
    ，苟無足以證明其在債之關係發生時，自始即具有不法所有意圖及以詐術使人陷
    於錯誤而交付財物，亦僅能令負民事之遲延給付責任，依刑事訴訟法非以債務人
    未能清償債務，即均視為自始無意給付之詐欺犯罪。
三、自訴人認被告涉犯刑法第三百三十九條第一項詐欺取財罪嫌，無非以被告互助會
    簿影本一份、自訴人所發存證信函及被告回覆之存證信函影本各一份資為論據。
    訊據被告乙○○固坦承擔任會首，在臺中市○○路○段三七一號五樓召集互助會
    ，期間自九十年三月十日起至九十一年六月十日止，但進行至第五會即倒會，且
    自訴人尚未得標，且其另有向自訴人借款一萬元之事實，惟堅決否認有何詐欺犯
    行，辯稱會錢部分已經處理，解散互助會是同事同意，且借款部分只借一萬元，
    且業已清償自訴人等語置辯。
四、經查：被告坦承確有召集互助會，且已倒會，自訴人尚未得標之事實，核與自訴
    人指訴情節相符，復有自訴人提出之互助會簿影本一份在卷可憑，足徵被告確有
    起會且業已倒會，且自訴人尚未得標一節，應無疑義。惟自訴人自承被告起會時
    經濟情況還不錯，當時是總經理，並表示同事有加入該互助會等情，是以自訴人
    參加被告為會首之互助會，並無實據可證係施以如何之詐術使被告陷於錯誤方始
    為之。而自訴人自承被告曾向他人借款二十萬元，並請自訴人幫忙取款，對方還
    表示要自訴人背書，後來被告也是拖很久才還錢給對方，此係六月間的事情等情
    ，復稱在幫被告調二十萬元時即知被告經濟情況不好等語，顯見自訴人於九十年
    六月間即已知被告經濟情況不佳，倘自訴人指訴確有於九十年七月二日借予被告
    五萬元，復於同年七月三十一日再借予被告一萬元等情屬實，其已早於九十年六
    月間即知被告財務狀況不佳，而仍於九十年七月二日、三十一日二度借款予被告
    ，其就被告是否能有能力清償借款之風險應已有所認知，況自訴人係自認被告「
    平日以義氣自詡，不致欺騙婦女」而借款予被告一節，業據自訴人陳明，其係自
    己之推斷臆測被告應會如期清償借款，殊難認被告有何施以詐術而使自訴人陷於
    錯誤交付款項可言。姑不論被告雖辯以互助會停會事宜業經處理完畢，僅向自訴
    人借款一萬元，且已清償云云是否屬實，惟縱令被告確有如自訴人指訴之十一萬
    元債務尚未清償，其行徑固屬可議，惟依自訴人所述，難認被告於召集互助會之
    初及借款之時對自訴人施用如何之詐術，自訴人交付被告金錢當時，亦無任何陷
    於錯誤之情事，自與刑法第三百三十九條第一項詐欺取財罪之要件不侔。倘令被
    告確有十一萬元尚未清償，亦僅能令負民事之遲延給付責任，尚非以債務人未能
    清償債務，即視之為詐欺犯罪。
五、綜上所述，揆諸首揭說明，被告乙○○所為核與詐欺取財罪之構成要件尚屬有間
    ，縱令被告事後以業已清償及並未借款為由拒絕給付，甚至係事後惡意拒絕給付
    ，惟此至多僅係債務不履行之民事糾葛，自訴人宜另循民事訴訟解決，尚不得以
    被告未履行清償債務之約定，即遽論被告以詐欺取財之罪責。此外，本院復查無
    其他積極證據足認被告涉有詐欺取財之犯行，是本件既不能證明被告犯罪，自應
    諭知其無罪之判決。
據上論斷，應依刑事訴訟法第三百四十三條、第三百零一條第一項，判決如主文。
中      華      民      國      九十一      年      十    月    十七    日
                                  臺灣臺中地方法院刑事第二庭
                                      法  官  陳  葳
右正本證明與原本無異
如不服本判決，應於收受本判決後十日內向本院提出上訴書狀，其未敘述上訴理由者
，並得於提起上訴後十日內向本院補提理由書狀（均須按他造當事人之人數附繕本）
「切勿逕送上級法院」
                                      書記官
中      華      民      國      九十一      年      十    月    十七    日
